【裁判字號】    98,上訴,732
【裁判日期】    980923
【裁判案由】    違反政府採購法
【裁判全文】
臺灣高等法院臺南分院刑事判決         98年度上訴字第732號
上  訴  人  臺灣雲林地方法院檢察署檢察官
被      告  瑋林營造有限公司
兼代表人    甲○○
上二人共同
選任辯護人  李建忠律師
上列上訴人因被告違反政府採購法案件，不服臺灣雲林地方法院
九十七年度訴字第十二號中華民國九十八年五月十二日第一審判
決（起訴案號：臺灣雲林地方法院檢察署九十六年度偵字第六五
七六號），提起上訴，本院判決如下：
    主  文
上訴駁回。
    理  由
一、公訴意旨略以：被告甲○○係被告「瑋林營造有限公司」（
    下稱瑋林營造）負責人。乙○○（另行審結）係「駿昇營造
    股份有限公司」（下稱駿昇營造）負責人。乙○○於民國九
    十三年九月間，得知雲林縣大埤鄉公所將辦理「田子林重劃
    區○路○○○路等農水路改善工程」（下稱系爭工程）發包
    ，為符合政府採購法需達三家合格廠商參與投標始行開標之
    要求，並確保系爭工程由其所經營之駿昇營造順利得標，乃
    與其合夥人丙○○（另行審結）共同基於借用他人名義或證
    件投標之犯意聯絡，委由丙○○於系爭工程開標日九十三年
    九月三十日之前數日，出面向被告甲○○商借被告瑋林營造
    之證件、名義參與投標。被告甲○○基於意圖影響採購結果
    、獲取不當利益之犯意，容許將被告瑋林營造之名義、證件
    出借予丙○○使用，甘願配合丙○○之要求，充當系爭工程
    陪標廠商，且為躲避司法機關查緝，並依丙○○之指示，填
    寫較高標價、自行購買押標金並寄出標函，而參加系爭工程
    之投標。嗣系爭工程開標結果，順利由「駿昇營造」以決標
    金額新臺幣（下同）七百七十五萬元順利得標。因認被告甲○○、瑋林營造（判決書漏載瑋林營造）涉犯政府採購法第
    八十七條第五項後段之意圖影響採購結果，容許他人借用本
    人名義及證件投標罪嫌等語。
二、按犯罪事實應依證據認定之，無證據不得認定犯罪事實；不
    能證明被告犯罪者，應諭知無罪之判決，刑事訴訟法第一百
    五十四條第二項、第三百零一條第一項分別定有明文。又認
    定不利於被告之事實，須依積極證據，苟積極證據不足為不
    利於被告事實之認定時，即應為有利於被告之認定，更不必
    有何有利之證據，最高法院著有三十年度上字第八一六號判
    例意旨可資參照。再按事實之認定應憑證據，如未能發現相
    當證據，或證據不足以證明，自不能以推測或擬制之方法，
    為裁判基礎，最高法院另著有四十年度臺上字第八六號判例
    意旨足供參照。復按認定犯罪事實所憑之證據，雖不以直接
    證據為限，間接證據亦包括在內；然而無論直接或間接證據
    ，其為訴訟上之證明，須於通常一般之人均不致有所懷疑，
    而得確信其為真實之程度者，始得據為有罪之認定，倘其證
    明尚未達到此一程度，而有合理之懷疑存在，無從使事實審
    法院得有罪之確信時，即應由法院諭知被告無罪之判決，最
    高法院著有七十六年度臺上字第四九八六號判例意旨可資參
    照。
三、公訴人認被告甲○○、瑋林營造涉有前開罪嫌，無非係以被
    告甲○○於調查員詢問及偵查中之證述、證人即另案被告乙○○於偵查中之證述、系爭工程等八件工程投標明細（含陪
    標廠商）、投標金額VS預算金額分析表一份等為其主要論據
    。訊據被告甲○○對於其為負責人之瑋林營造參與系爭工程
    投標及系爭工程由乙○○所經營之駿昇營造以七百七十五萬
    元得標等事實固坦承不諱；惟堅決否認有公訴人所指之違反
    政府採購法犯行，辯稱：伊未將瑋林營造借牌予乙○○或丙○○去陪標系爭工程，系爭工程是伊公司正常上網領標、準
    備押標金、書寫標函並自行投標等語。
四、查本案所引用之下列供述及非供述證據，經本院依法踐行調
    查證據程序時，檢察官、被告及選任辯護人均不爭執各該證
    據之證據能力，且亦查無依法應予排除之情形，應認均具有
    證據能力，合先敘明。
五、經查：
（一）證人即另案被告乙○○於九十六年十二月三日檢察官偵訊
      時就駿昇營造向其他廠商借牌投標如何處理一節固證述：
      我得標的這三件工程（指起訴書附表丙所示三件工程），
      其他投標的廠商都是丙○○找來陪標的；當時我是跟丙○○合夥，我跟這些廠商都不認識，但是我知道他要去找這
      些廠商來投標，這些廠商都是丙○○去處理的等語（見九
      十六年度偵字第五六三七號偵查卷(三)第六一頁）；嗣於原
      審審理時證述：我是駿昇營造的負責人，公司要去標工程
      是我決定的，在大埤的工程是跟丙○○合夥，丙○○負責
      施工，那時候跟丙○○都有在一起，但有沒有請丙○○幫
      忙處理這些陪標的廠商已忘記了，這麼久也忘了丙○○有
      無跟我說過大埤鄉這些工程他有請人幫忙陪標，我跟三興
      、振宇、盟燕、俊和等這些參與投標的廠商都不認識，於
      九十六年十二月三日檢察事務官訊問時，我有說到借牌的
      情形、廠商都是丙○○去找的、是陪標沒錯、丙○○去處
      理的等話，是想說因為這些參與投標的廠商我都不認識，
      是不是丙○○他處理的，當時是我自己猜測的，在庭的被
      告甲○○我並不認識，也不知道是哪家公司的人，也不認
      識瑋林營造，也沒有生意往來等語（見原審卷三第一九五
      頁至第一九九頁）。證人乙○○就系爭工程有無請丙○○
      幫忙處理陪標廠商之證述前後不一，而有瑕疵。按政府採
      購法第四十八條規定，機關依該法規定辦理招標，除有該
      法條規定不予開標決標之情形外，有三家以上合格廠商投
      標，即應依招標文件所定時間開標決標。乙○○果欲找尋
      其他廠商陪標而圍標政府機關公開招標之工程，除以其所
      經營之駿昇營造參與投標，只須再找另外二家以上合格廠
      商陪標即可達到目的，而觀諸駿昇營造得標之大埤鄉豐田
      （后溝子支線大排）排水改善工程（即起訴書附表丙編號
      ○一之工程），投標廠商含駿昇營造高達十二家，已與工
      程圍標之情節不符。被告瑋林營造固參與投標大埤鄉公所
      招標之系爭工程，然系爭工程為第一次公開招標，此有中
      文公開招標公告資料在卷可參（見原審卷三第一九一頁至
      第一九二頁）。參與投標系爭工程之廠商有三興營造、瑋
      林營造、駿昇營造、俊和營造等四家廠商，亦有系爭工程
      開標紀錄及起訴書附表丙可參。而三興營造實際負責人劉
      成枝、俊和營造人員張妙鈴於檢察官偵訊及原審審理時，
      均已坦承受他人之託，而出借各該公司之牌照參與陪標之
      情形，則駿昇營造投標系爭工程，已有三興營造、俊和營
      造參與陪標，已合乎三家以上合格廠商投標公開招標工程
      之要件，駿昇營造有無再找被告瑋林營造參與陪標上開系
      爭工程之必要，誠有疑義。乙○○於檢察官偵訊時就駿昇
      營造向其他廠商借牌投標之證述，自難信為真實。
（二）公訴人固提出同案被告歐建忠指述交付回扣款之八件工程
      投標明細（含陪標廠商）及投標金額VS預算金額分析表各
      一份（見原審卷二第一○七頁、上開九十六年度偵字第五
      六三七號偵查卷(三)第一○三頁）等證據，指述系爭工程之
      決標比均在百分之九五以上，顯然同案被告乙○○對工程
      底價有所掌握，再加上陪標廠商在標價上的配合，始能依
      其預期，以超過百分之九五之決標比得標云云。然系爭工
      程之公開招標公告已公布預算金額，欲參與該系爭工程投
      標之廠商可自行計算其成本後，填寫低於預算金額之標價
      ，逕以投寄標函。被告甲○○所經營之瑋林營造投標系爭
      工程之標價為七百九十九萬三千元，低於系爭工程之預算
      金額八百十五萬七千元，雖其投標標價與預算金額之比率
      高達百分之九七．九九，投標標價與底價（八百零五萬元
      ）之比率更高達百分之九九．二九，但此於正常投標之情
      形下，尚非不可能發生，自難因其投標之決標比超過百分
      之九十五，即遽認被告甲○○係出於陪標之意思而以瑋林
      營造參與投標系爭工程。
（三）綜上所述，本案依公訴人提出之證據，經本院調查審理結
      果，尚不足以使本院形成被告甲○○或瑋林營造有違反政
      府採購法犯行之心證。而依公訴人所舉之證據，既難認被
      告甲○○、瑋林營造確有影響採購結果或獲取不當利益之
      犯行，自無違反政府採購法之可言。此外，復查無其他積
      極證據足認被告甲○○、瑋林營造有何違反政府採購法之
      犯行，揆諸前揭規定及判例意旨，既不能證明被告犯罪，
      自應為被告無罪判決之諭知。
六、從而，原審以被告二人之犯罪不能證明為由，予被告二人無
    罪之諭知，其認事用法洵無違誤，核無不合。檢察官上訴意
    旨認(1)另案被告乙○○就有無請丙○○幫忙處理陪標廠商的
    證述，前後有不一致之情形，然參以乙○○就本案另涉犯行
    賄罪嫌，而系爭工程確由乙○○之駿昇公司得標，則乙○○
    為取得系爭工程標案，應以乙○○於偵查中所述，由丙○○
    幫忙處理陪標廠商事宜，較為合理。(2)觀諸證人丙○○於原
    審證述，否認有找人陪標如起訴書附表丙編號二、三之工程
    ，亦否認在其他工程從來沒有找過人來陪標，然參以本件起
    訴之附表戊「大埤鄉公有零售市場修建工程」中，有多位共
    同被告如林茂聰、黃旗、張坤喜等人均指證丙○○有找人陪
    標或擋標之情形，因此，丙○○於原審之證述，實無可採，
    自難認原判決妥適等語。惟按：證人即另案被告乙○○就本
    案有無請丙○○幫忙處理陪標廠商之證述既前後不一，而有
    瑕疵；況丙○○縱受乙○○之託而找人陪標，但就駿昇營造
    參與投標之工程，三興營造與俊和營造既係陪標者，已達三
    家廠商投標即可開標之條件，被告瑋林公司、甲○○之是否
    參與陪標，均無礙駿昇營造可得標承作，亦不足以為被告瑋
    林營造、甲○○犯行之認定。至另案被告乙○○另涉犯行賄
    罪嫌，而系爭工程確由乙○○之駿昇營造得標等情，雖屬可
    疑，然與本件事實並無直接之證明關係，仍須有積極證據方
    足以證明犯罪，亦即此部分之證據，仍無法證明被告甲○○
    有出於陪標之意思而以瑋林營造參與投標系爭工程之行為，
    自難以推測或擬制之方式認定被告瑋林營造、甲○○之犯行
    ，依法自應為有利於被告瑋林營造、甲○○之認定。本件依
    公訴意旨所據積極證據所為之證明並未達到於通常之人均不
    致有所懷疑，而得確信其為真實之程度，故不能遽為被告瑋
    林營造、甲○○有罪之判斷。此外，復查無其他積極證據可
    資認定被告瑋林營造、甲○○涉有意圖影響採購結果容許他
    人借用本人名義參加投標犯行，自應諭知被告瑋林營造、甲○○無罪。原審為被告瑋林營造、甲○○無罪之判決，認事
    用法，自無違誤。檢察官上訴意旨仍執陳詞稱原判決認定事
    實及適用法律違誤，指摘原判決不當，為無理由，應予駁回
    。
七、據上論斷，應依刑事訴訟法第三百六十八條，判決如主文。
本案經檢察官謝錫和到庭執行職務。
中    華    民    國    98    年    9     月    23    日
                  刑事第二庭    審判長法  官  葉居正
                                      法  官  洪碧雀
                                      法  官  陳春長
以上正本證明與原本無異。
檢察官如不服本判決應於收受本判決後十日內向本院提出上訴書
，其未敘述上訴理由者並得於提起上訴後十日內向本院補提理由
書。
本件被告不得上訴。
                                      書記官  尤乃玉
中    華    民    國    98    年    9     月    23    日


司法院資訊處製作；財團法人民間司法改革基金會備份。
